臺灣高雄地方法院民事判決　　　　　　 95年度重訴字第458號
原　　　告　台灣土地銀行股份有限公司
法定代理人　甲○○
共　　　同
訴訟代理人　李慶榮律師
　　　　　　孫守濂律師
被　　　告　乙○○
上列當事人間請求返還土地等事件，本院於民國96年6月7日言
詞辯論終結，判決如下：
    主      文
被告應將坐高雄市三民區○○○段三小段三六０三地號土地上如
附圖所示Ａ部分面積二十九點二五平方公尺之二層樓建物、B 部
分面積二十六點四平方公尺之一層樓建物及C 部分面積二十六點
七三平方公尺之地上物拆除，並將土地騰空返還原告。
被告應自民國九十五年十月十日起至返還前項土地之日止，按月
給付原告新台幣參萬肆仟元。
訴訟費用由被告負擔。
本判決第一項及第二項，於原告以新台幣柒佰捌拾肆萬柒仟元為
被告供擔保後，得假執行；如被告以新台幣貳仟參佰伍拾肆萬貳
仟壹佰伍拾陸元為原告預供擔保後，得免為假執行。
    事實及理由
一、本件原告主張：被告於民國92年8 月26日向原告承租原告所
    有坐落高雄市三民區○○○段三小段3603地號、面積541 平
    方公尺之土地（下稱系爭土地），約定租賃期間至95年8 月
    25日屆滿，被告於租期屆滿前向原告續租系爭土地，兩造於
    95年8 月10日另訂立租賃契約（下稱系爭租約），約定租期
    自95年8 月26日至97年8 月25日，每月租金新台幣（下同）
    34,0 00 元，租約第6 條約定：「本件空地限以搭建臨時性
    非繼續定著於土地之簡易工作物使用外，不得供建築、存放
    危險物品、推積廢棄物且不得經營舞廳（場）、酒店（吧）
    、電玩業等特種行業及其他有害安寧秩序、善良風俗及其他
    約定用途外使用。」、第9 條第3 款、第6 款約定：「本約
    出租之空地，有左列情形之一者，乙方（即原告）得終止租
    約並退還甲方（即被告）已繳納租金，甲方負回復原狀並點
    還土地義務，不得向乙方要求任何補償，甲方不得異議：（
    三）因規劃開發、利用、出售，有回收之必要者。…（六）
    甲方違反租賃契約約定者」。嗣原告簽訂系爭租約後，於95
    年8 月23日公開招標出售系爭土地，由訴外人許雅惠標得，
    原告乃於95年9 月18日以雄產字第950001160 號函，依系爭
    租約第9 條第3 款之約定，通知被告終止系爭租約，該函於
    95年9 月19日送達被告。又被告在系爭土地堆置廢棄物，並
    搭建如附圖所示Ａ部分面積29.25 平方公尺之二層樓建物、
    B 部分面積26.4平方公尺之一層樓建物及C 部分面積26.73
    平方公尺之地上物（下稱A 地上物、B 地上物、C 地上物）
    ，違反租賃契約約定，原告復於同年9 月28日以雄產字第
    950001219 號函，依系爭租約第9 條第3 款及第6 款之約定
    ，終止租賃契約，並通知被告於95年10月9 日返還系爭土地
    及領取已繳納之第一期（即95年8 月26日起至95年9 月25日
    ）租金，嗣被告於95年9 月29日領取此函且收受原告所退還
    之租金即面額34,000元之支票，惟被告至今仍未拆除A 、B
    、C 地上物，且繼續無權占用系爭土地，爰本於所有物妨害
    除去請求權及返還請求權，請求被告將如附圖所示A 、B 、
    C 部分之地上物拆除，並將系爭土地騰空返還原告，又依不
    當得利之法律關係，請求自95年10月10日起至返還系爭土地
    止，按月以終止前每月租金34,000元計算相當於租金之不當
    得利等語。並聲明求為判決：（一）被告應將A 、B 、C 地
    上物拆除，並將系爭土地騰空返還原告。（二）被告應自95
    年10月10日起至返還系爭土地之日止，按月給付原告34,0
    00元。（三）願供擔保請求宣告假執行。
二、被告則以：原告已將系爭土地出售予訴外人，已非系爭土地
    之所有權人，其提起本件訴訟係當事人不適格。又系爭租約
    第9 條第3 款之約定，係定型化契約條款，對被告顯失公平
    ，依民法第247 條之1 規定，應為無效，原告不得據以片面
    終止系爭租約。再者，被告在系爭土地上所堆置之物係資源
    回收物，非無價值之垃圾及廢棄物，並未違反系爭租約第6
    條約定，原告自不得依系爭租約第9 條第6 款之約定，終止
    系爭租約，故原告依該條款終止租約並請求被告返還系爭土
    地，係權利濫用且違反誠實信用原則等語資為抗辯。並答辯
    聲明求為判決：（一）原告之訴及假執行之聲請均駁回。
    （二）如受不利益之判決，願供擔保請求宣告免為假執行。
三、兩造不爭執事項：
（一）兩造於95年8 月10日簽訂系爭租約，由被告向原告承租系
      爭土地，約定租期自95年8 月26日至97年8 月25日，每月
      租金34,000元，租約第6 條約定：「本件空地限以搭建臨
      時性非繼續定著於土地之簡易工作物使用外，不得供建築
      、存放危險物品、推積廢棄物且不得經營舞廳（場）、酒
      店（吧）、電玩業等特種行業及其他有害安寧秩序、善良
      風俗及其他約定用途外使用。」、第9 條第3 款及第6 款
      約定：「本約出租之空地，有左列情形之一者，乙方（即
      原告）得終止租約並退還甲方（即被告）已繳納租金，甲
      方負回復原狀並點還土地義務，不得向乙方要求任何補償
      ，甲方不得異議：…（三）因規劃開發、利用、出售，有
      回收之必要者。…（六）甲方違反租賃契約約定者」。
（二）原告於95年8月23日將系爭土地標售予訴外人許雅惠。
（三）被告在系爭土地上搭建A 、B 、C 地上物，至今未拆除，
      並繼續占用系爭土地。
（四）原告於95年9 月28日以雄產字第950001219 號函，依系爭
      租約第9 條第3 款及第6 款之約定，終止租賃契約，並通
      知被告於95年10月9 日返還系爭土地及領取已繳納之第一
      期租金（即95年8 月26日起至95年9 月25日），嗣被告於
      95 年9月29日領取此函並收受原告所退還之租金即面額
      34,000元之支票。
四、兩造爭執事項：（一）原告提起本件訴訟，是否當事人不適
    格？（二）系爭租約是否業已終止？何時終止？（三）原告
    請求被告將系爭土地上如附圖A 、B 、C 所示之地上物拆除
    ，並將系爭土地騰空返還原告，有無理由？（四）原告請求
    被告自95年10月10日起至返還系爭土地之日止，按月給付原
    告相當於租金之不當得利34,000元，有無理由？茲逐一說明
    如下：
（一）原告提起本件訴訟，是否當事人不適格？
      按當事人適格，乃指當事人就具體特定訴訟標的有無實施
      訴訟之權能而言，此項權能之有無，應依當事人與特定訴
      訟標的之關係定之。倘原告主張其為訴訟標的法律關係之
      權利主體，或主張他造為訴訟標的法律關係之義務主體，
      其當事人即為適格，至其是否確為權利人或他造是否確為
      義務人，乃為訴訟標的法律關係在實體上有無理由問題，
      非為當事人適格之欠缺。（有最高法院八十六年度台上字
      第一六號判決可資參照）。查，本件原告主張其為系爭土
      地之所有權人，系爭租約業已終止，被告無權占有系爭土
      地，本於所有物返還請求權及妨害除去請求權，提起本件
      訴訟，其當事人即為適格，至原告是否為系爭土地之所有
      人，乃訴訟標的法律關係在實體上有無理由之問題，與當
      事人適格與否無關，是被告辯稱：原告已出賣系爭土地予
      訴外人許雅惠，其提起本件訴訟係當事人不適格云云，不
      足採信。
（二）系爭租約是否業已終止？何時終止？
   1、查，系爭租約第9 條第3 款約定：「本約出租之空地，有
      左列情形之一者，乙方（即原告）得終止租約並退還甲方
      （即被告）已繳納租金，甲方負回復原狀並點還土地義務
      ，不得向乙方要求任何補償，甲方不得異議：…（三）因
      規劃開發、利用、出售，有回收之必要者。…」，而原告
      於95年8 月23日出售系爭土地予訴外人許雅惠，為兩造所
      不爭執，堪信為真實。至於被告辯稱：系爭租約第9 條第
      3 款約定係定型化契約條款，對被告顯失公平，依民法第
      247 條之1 規定，應為無效云云。然符合系爭租約第9 條
      第3 款所定之情形，原告雖有權終止租約，卻亦負有退還
      被告已繳納租金之義務，是該約定顯非以損害被告為主要
      目的，亦未對被告顯失公平，是被告此部分所辯，委無可
      採。從而，系爭租約第9 條第3 款約定應屬合法有效，堪
      予認定。
   2、次查，系爭土地於95年8 月23日出售，已符合系爭租約第
      9 條第3 款終止租約之要件，又原告於95年9 月18日以雄
      產字第950001036 號函，依系爭租約第9 條第3 款約定，
      通知被告終止系爭租約，該函於95年9 月19日送達被告等
      情，業據原告提出臺灣土地銀行高雄分行雄產字第
      950001036 號函暨送達回執為證（見本院卷第53～54頁）
      ，自堪認系爭租約於95年9 月19日業已經原告以租約第9
      條第3 款之約定，合法終止。因此，縱使原告另依系爭租
      約第9 條第6 款約定終止租賃契約係不合法，亦無礙系爭
      租約業於95年9 月19日終止之效力，是被告辯稱：伊未在
      系爭土地上堆置廢棄物，未違反租約約定，原告依系爭租
      約第9 條第6 款之約定終止租約並請求被告返還系爭土地
      ，係權利濫用且違反誠實信用原則云云，尚不足採。
（三）原告請求被告將系爭土地上如附圖A 、B 、C 所示之地上
      物拆除，並將系爭土地騰空返還原告，有無理由？
      經查，依原告所提系爭土地登記謄本所載，原告現仍為系
      爭土地之所有權人，有該土地登記謄本在卷可稽（見本院
      卷第128 -2頁），又被告在系爭土地周圍搭設鐵皮圍牆，
      占有系爭土地全部，並搭建A 、B 、C 地上物等情，為兩
      造所不爭執，並經本院現場履勘查明屬實，有系爭土地現
      場照片可證（見本院卷第22～24頁、第26～29頁、第62
      ～64頁），且系爭租約於95年9 月19日業已終止，已如前
      述，是被告自95年9 月19日起，即無占有系爭土地之合法
      權源。從而，原告本於所有物妨害除去請求權及返還請求
      權，請求被告將系爭土地如附圖A 、B 、C 所示之地上物
      拆除，並將系爭土地騰空返還原告，洵屬有據。
（四）原告請求告告自95年10月10日起至返還系爭土地之日止，
      按月給付原告相當於租金之不當得利34,000元，有無理由
      ？
      按無法律上之原因而受利益，致他人受損害者，應返還其利
      益。為民法第179 條前段所明定；又無權占用他人房屋或
      土地者，依社會通常之概念，可能享有相當於租金之利益
      ，並致所有人受有無法使用收益之損害，房屋或土地所有
      權人得請求占用人返還該利益，亦經最高法院61年台上字
      第1695號判例意旨闡述明確。所謂相當於租金之利益，係
      指因其本質上並非合法契約下所稱之租金，而僅係因占有
      人使用收益之結果，致所有人無法將之出租而收取租金，
      形同占有人受有相當於租金之利益，所有人則受有相當於
      租金之損害，故於認定占有人應返還之利益時，得以若占
      有人以承租方式占有使用時所應支出之租金為依據，則此
      項相當租金利益之認定，自可參酌原先出租時之租金額，
      而不受法定租金額之限制，否則，豈非謂非法占有者所應
      給付之對價，反較合法承租者所應給付者為低，顯非事理
      之平。經查，本件兩造間簽訂之系爭租約約定租金為每月
      34,000元，是以被告無權占有系爭土地所獲之使用利益，
      得以每月34,000元計算，又系爭租約終止後，原告前於95
      年9 月28日以雄產字第950001219 號函，通知被告於95
      年10月9 日以前返還系爭土地並回復原狀，然被告至今仍
      繼續占有系爭土地。從而，原告本於不當得利法律關係，
      請求被告自95年10月10日起至返還系爭土地之日止，按月
      給付34,000元，應屬有據。
五、綜上所述，原告本於所有物妨害除去請求權、返還請求權及
    不當得利法律關係，請求被告應將A 、B 、C 地上物拆除，
    並將系爭土地騰空返還原告，暨自95年10月10日起至返還系
    爭土地之日止，按月給付原告34,000元，均有理由，應予准
    許。
六、兩造均陳明願供擔保請准宣告假執行或免為假執行，經核並
    無不合，爰分別酌定相當擔保金額宣告之。
七、本件事證已臻明確，兩造其餘攻擊防禦方法，核與判決結果
    不生影響，爰不一一論述，併此敘明。
八、據上論結，本件原告之訴為有理由，依民事訴訟法第78條、
    第390 條第2 項、第392 條第2 項，判決如主文。
中　　華　　民　　國　　96　　年　　6 　　月　　21　　日
                  民事第三庭審判長法  官  鄭月霞
                                  法  官  伍逸康
                                  法　官　洪培睿
上開正本係照原本作成。
如不服本判決，應於送達後20日內，向本院提出上訴狀並表明上
訴理由，如於本判決宣示後送達前提起上訴者，應於判決送達後
10日內補提上訴理由書（須附繕本）。
中　　華　　民　　國　　96　　年　　6 　　月　　21　　日
                                  書記官  林慧君
